---
title: "La Brecha Invisible: Análisis de la carga de cuidados por sexo en España"
subtitle: "Impacto del empleo y el servicio doméstico mediante microdatos del INE"
author: "Olga Ocaña Mozos"
date: "`r Sys.Date()`"
output: 
  html_document:
    theme: cosmo
    toc: true
    toc_float: true
---

```{r setup, include=FALSE}
knitr::opts_chunk$set(
	echo = TRUE,
	message = FALSE,
	warning = FALSE
)

library(tidyverse)
```

## 1.Introducción
Este proyecto de investigación analiza cómo el sexo y la situación laboral influyen en la distribución del tiempo dedicado al cuidado de niños en España. A través de los microdatos de la Encuesta de Empleo del Tiempo, exploramos si la externalización de servicios (servicio doméstico) logra mitigar la brecha existente.

## 2. Metodología
Para el análisis se han integrado cuatro fuentes de datos principales:

1. MHOGAR: Variables demográficas y sexo.

2. DIARIO2: Registro de actividades en intervalos de 10 minutos (Código 938: Cuidados de niños).

3. CINDIV: Situación laboral (Ocupados vs. No ocupados).

4. SD: Presencia de servicio doméstico pagado en el hogar.

Los datos se han ponderado utilizando el Factor de Elevación (FACTORF) para representar fielmente a la población española.

```{r analisis, include=FALSE}

# 2. LEER LOS DATOS DEL FICHERO DE MICRODATOS
# 2.1. LEER PERSONAS (MHOGAR)
especificacion_mhogar <- fwf_cols(
  IDHOGAR  = c(1, 5),   
  NPERS    = c(6, 7),   
  SEXO     = c(8, 8),   
  EDAD     = c(15, 17)
)
mhogar_limpio <- read_fwf("C:/Users/shalo/OneDrive/Documents/Capstone Google/empleo_del_tiempo_0910/MHOGAR.txt", col_positions = especificacion_mhogar, col_types = cols(.default = "c")) %>%
  mutate(SEXO = if_else(SEXO == "6", "Mujer", "Varón"))

# 2.2. LEER DIARIO (DIARIO2)
especificacion_diario <- fwf_cols(
  IDHOGAR   = c(1, 5),   
  NPERS     = c(6, 7),   
  APRIN     = c(13, 15), 
  FACTORF   = c(29, 44)
)
diario2 <- read_fwf("C:/Users/shalo/OneDrive/Documents/Capstone Google/empleo_del_tiempo_0910/DIARIO2.txt", col_positions = especificacion_diario, col_types = cols(.default = "c"))

# 2.3. LEER TRABAJO (CINDIV)
especificacion_cindiv <- fwf_cols(
  IDHOGAR  = c(1, 5),   
  NPERS    = c(6, 7),   
  TRABAJO  = c(8, 8)
)
cindiv_limpio <- read_fwf("C:/Users/shalo/OneDrive/Documents/Capstone Google/empleo_del_tiempo_0910/CINDIV.txt", col_positions = especificacion_cindiv, col_types = cols(.default = "c"))

# 2.4. LEER SERVICIO DOMÉSTICO (SD)
# Según la descripción del INE: IDHOGAR(5)+N_SD(2)+SDJORNADA(1)+SDHORAS_HH(2)+SDHORAS_MM(2) = 12 caracteres antes.
# Por tanto, SDPAGADO empieza en la 13.
especificacion_sd <- fwf_cols(
  IDHOGAR  = c(1, 5),
  SDPAGADO = c(13, 13)
)
sd_limpio <- read_fwf("C:/Users/shalo/OneDrive/Documents/Capstone Google/empleo_del_tiempo_0910/SD.txt", col_positions = especificacion_sd, col_types = cols(.default = "c")) %>%
  group_by(IDHOGAR) %>%
  summarize(Ayuda_Externa = if_else(any(SDPAGADO == "1"), "Con Servicio", "Sin Servicio"), .groups = "drop")

# 3. UNIR TODO *ANTES* DE SUMARIZAR 
analisis_final <- diario2 %>%
  left_join(mhogar_limpio, by = c("IDHOGAR", "NPERS")) %>%
  left_join(cindiv_limpio, by = c("IDHOGAR", "NPERS")) %>%
  left_join(sd_limpio, by = "IDHOGAR") %>% # Aquí IDHOGAR todavía existe
  filter(APRIN == "938") %>% # Solo cuidados de niños
  mutate(
    PESO = as.numeric(FACTORF) / 10^10,
    # Si el hogar no está en la tabla SD, asumimos que no tiene servicio
    Ayuda_Externa = replace_na(Ayuda_Externa, "Sin Servicio")
  ) %>%
  group_by(SEXO, TRABAJO, Ayuda_Externa) %>%
  summarize(
    total_horas_espana = sum(PESO * 10, na.rm = TRUE) / 60,
    .groups = 'drop'
  )

# 3.1. CAMBIAR LOS CÓDIGOS POR DESCRIPCIONES
datos_finales_limpios <- analisis_final %>%
  mutate(
    Situacion_Laboral = case_when(
      TRABAJO == "1" ~ "Ocupado/a",
      TRABAJO == "6" ~ "No trabaja",
      TRUE ~ "Otras situaciones"
    )
  )

print(datos_finales_limpios)

```

## 3. Resultados Principales y Análisis Visual

### 3.1. Volumen Total de Trabajo de Cuidados
El primer análisis compara el total de horas diarias que hombres y mujeres dedican al cuidado infantil, diferenciando si el hogar cuenta con ayuda externa.

```{r graficos, echo=FALSE}
# 4.1. Análisis de la doble jornada.
# 4.1.1. Preparamos los datos con nombres claros para el eje X
datos_grafico <- analisis_final %>%
  mutate(
    Situacion = case_when(
      TRABAJO == "1" ~ "Trabaja fuera",
      TRABAJO == "6" ~ "No trabaja fuera",
      TRUE ~ "Otras sit."
    )
  ) %>%
  filter(Situacion != "Otras sit.") 

# 4.1.2. Creamos el gráfico
ggplot(datos_grafico, aes(x = Situacion, y = total_horas_espana, fill = SEXO)) +
  geom_bar(stat = "identity", position = "dodge", color = "white") +
  facet_wrap(~Ayuda_Externa) + 
  theme_minimal(base_size = 12) +
  labs(
    title = "Cuidado de Niños: La Brecha por Sexo y Ayuda Externa",
    subtitle = "Horas totales diarias en España según situación laboral y servicio doméstico",
    x = "Situación Laboral",
    y = "Horas Diarias Totales (España)",
    fill = "Sexo"
  ) +
  scale_fill_manual(values = c("Mujer" = "#d62728", "Varón" = "#1f77b4")) +
  scale_y_continuous(labels = scales::label_comma()) +
  theme(
    legend.position = "bottom",
    strip.background = element_rect(fill = "gray95"),
    axis.text.x = element_text(angle = 45, hjust = 1)
  )
```

### 3.2. Distribución Horaria (La Carga Mental y Temporal)
A continuación, se muestra el "ritmo" del cuidado a lo largo de las 24 horas del día. Este gráfico de densidad revela los picos de actividad según el sexo.

```{r grafico2, echo=FALSE}
# 4.2. Gráfico de "Curvas de Cuidado" - Densidad
# 4.2.1. Volvemos a leer el diario asegurándonos de que INTERVALO esté ahí
especificacion_diario_tiempo <- fwf_cols(
  IDHOGAR   = c(1, 5),   
  NPERS     = c(6, 7),   
  INTERVALO = c(10, 12), # Esta es la columna que nos faltaba para la hora
  APRIN     = c(13, 15), 
  FACTORF   = c(29, 44)
)

diario_tiempo <- read_fwf("C:/Users/shalo/OneDrive/Documents/Capstone Google/empleo_del_tiempo_0910/DIARIO2.txt", 
                          col_positions = especificacion_diario_tiempo, 
                          col_types = cols(.default = "c"))

# 4.2.2. Preparamos los datos para el gráfico
datos_densidad <- diario_tiempo %>%
  left_join(mhogar_limpio, by = c("IDHOGAR", "NPERS")) %>%
  filter(APRIN == "938") %>% 
  mutate(
    # Convertimos el intervalo (1-144) a la hora del día (0-24)
    Hora = as.numeric(INTERVALO) * 10 / 60,
    PESO = as.numeric(FACTORF) / 10^10
  )

# 4.2.3. El Gráfico de Densidad (Histograma suavizado)
ggplot(datos_densidad, aes(x = Hora, fill = SEXO, weight = PESO)) +
  geom_density(alpha = 0.6, color = "white") +
  theme_minimal(base_size = 14) +
  scale_fill_manual(values = c("Mujer" = "#d62728", "Varón" = "#1f77b4")) +
  scale_x_continuous(breaks = seq(0, 24, by = 2), limits = c(0, 24)) +
  labs(
    title = "Distribución Horaria del Cuidado de Niños",
    subtitle = "La brecha de sexo a lo largo de las 24 horas del día",
    x = "Hora del Día (desde las 00:00)",
    y = "Intensidad de la actividad",
    fill = "Sexo"
  ) +
  theme(legend.position = "bottom")

```

### 3.3. Edad de los cuidadores
¿A qué edades se concentra el esfuerzo del cuidado?

```{r grafico3, echo=FALSE}
# 4.3. Boxplot: Distribución de Edad por Sexo

# 4.3.1. Preparamos los datos de edad (asegurándonos de que sea numérica)
datos_edad <- diario_tiempo %>%
  left_join(mhogar_limpio, by = c("IDHOGAR", "NPERS")) %>%
  filter(APRIN == "938") %>%
  mutate(EDAD = as.numeric(EDAD))

# 4.3.2. Creamos el Boxplot
ggplot(datos_edad, aes(x = SEXO, y = EDAD, fill = SEXO)) +
  geom_boxplot(alpha = 0.7, outlier.color = "gray70") +
  stat_summary(fun = mean, geom = "point", shape = 20, size = 3, color = "black") +
  theme_minimal(base_size = 14) +
  scale_fill_manual(values = c("Mujer" = "#d62728", "Varón" = "#1f77b4")) +
  labs(
    title = "Edad de las personas que cuidan niños",
    subtitle = "Comparativa por sexo (el punto negro es la edad media)",
    x = "Sexo",
    y = "Edad (años)",
    fill = "Sexo"
  ) +
  theme(legend.position = "none")

```

### 3.4. Análisis Estadístico de la Edad
Para complementar el gráfico anterior, calculamos la edad media y la desviación típica de las personas que realizan cuidados:

```{r tabla_edad, echo=FALSE}
datos_edad %>%
  group_by(SEXO) %>%
  summarize(
    Edad_Media = round(mean(EDAD, na.rm = TRUE), 1),
    Edad_Minima = min(EDAD, na.rm = TRUE),
    Edad_Maxima = max(EDAD, na.rm = TRUE),
    N_Casos = n()
  ) %>%
  knitr::kable(caption = "Estadísticos descriptivos de edad por sexo")

```

## 4. Conclusiones
Tras el análisis de los microdatos, se extraen las siguientes conclusiones fundamentales:

- Diferenciación por Sexo: El sexo es la variable con mayor poder explicativo sobre la carga de cuidados; las mujeres asumen un volumen de horas significativamente mayor en todos los niveles laborales analizados.

- La Insuficiencia del Servicio Doméstico: El acceso a servicio doméstico pagado reduce la carga absoluta, pero no elimina la brecha de sexo, sugiriendo que la gestión y el cuidado directo siguen teniendo una fuerte asignación biológica y social femenina.

- Sostenibilidad de la Conciliación: Las mujeres que trabajan fuera ("Doble Jornada") asumen picos de actividad vespertina que superan a los varones que no trabajan fuera, evidenciando una tensión estructural en la conciliación.

## 5. Referencias Bibliográficas

* **Instituto Nacional de Estadística (INE).** (2010). *Encuesta de Empleo del Tiempo (EET) 2009-2010. Microdatos y Metodología.* Recuperado de [ine.es](https://www.ine.es)
* **Metodología de la EET:** El análisis se basa en la clasificación de actividades CINDIV y el registro de diarios (DIARIO2) donde el código **938** corresponde específicamente a 'Cuidado de niños'.
* **Tratamiento de Datos:** La diferenciación de resultados se ha realizado bajo la premisa de que el **sexo** es la variable biológica y demográfica fundamental que estructura la carga de cuidados en los hogares españoles.